【裁判字號】    95,判,890
【裁判日期】    950615
【裁判案由】    菸酒稅法
【裁判全文】
最  高  行  政  法  院  判  決
                                     95年度判字第00890號
上  訴  人  黃美琴即大雅購物中心
被 上訴 人  財政部臺灣省中區國稅局
代  表  人  鄭宗典
上列當事人間因菸酒稅法事件，上訴人對於中華民國93年12月16
日臺中高等行政法院93年度訴字第546號判決，提起上訴，本院
判決如下：
    主  文
上訴駁回。
上訴審訴訟費用由上訴人負擔。
    理  由
一、上訴人於民國91年1月至3月間，未按菸酒稅法施行前之米酒
    專賣價格而逾價出售前臺灣省菸酒公賣局（下稱菸酒公賣局
    ）產製之寶特瓶及玻璃瓶包裝米酒分別為704箱及1,200箱（
    寶特瓶每箱24瓶，玻璃瓶每箱20瓶，合計40,896瓶）予訴外
    人施明宏、上林加油站、全宏加油站及坤業加油站等，違反
    菸酒稅法第21條前段規定，經內政部警政署刑事警察局查獲
    ，移送被上訴人依菸酒稅法第21條後段規定，處以每瓶新臺
    幣（下同）2,000元之罰鍰計81,792,000元（2,000元×40,8
    96瓶＝81,792,000元）。上訴人不服，循序提起行政訴訟。
二、上訴人於原審起訴主張：關於上訴人販售米酒數量、金額之
    違法事實部分，不爭執。惟依菸酒稅法第21條之規定，其不
    論未依專賣價格出售者，每瓶係超過公賣價格一元或百元或
    千元，均一律處依每瓶二千元計之罰鍰，復無最高額之限制
    ，實已太過﹔以本件為例，以最高每瓶逾公賣價格50元計，
    倘處二千元之罰鍰，即為所逾公賣價格之40倍，較之其他稅
    法行政罰最高處以漏稅金額的1至15倍，已明顯偏高，即其
    不論違反情節輕重一概處以每瓶二千元之罰鍰，復無合理最
    高額之限制，顯違反憲法之比例原則，不應予以適用，請裁
    定停止訴訟程序，向大法官會議就菸酒稅法第21條違反憲法
    第23條之比例原則部分聲請解釋等語。
三、被上訴人則以：上訴人於91年1月至3月將公賣局90年9月至
    12月生產之寶特瓶包裝米酒704箱（每箱24瓶）及玻璃瓶包
    裝米酒1,200箱（每箱20瓶），分別以每瓶平均價格51.4元
    及72.08元之價格出售，超過原專賣價格每瓶21元，有買賣
    雙方親閱無訛後簽名捺印之刑事警察局偵訊筆錄可稽，且經
    核對銀行資金流程亦相符。又系爭買賣標的均經買賣雙方於
    偵訊筆錄坦承確係公賣局產製之米酒，並未包括其他商品，
    且依上訴人配偶丁彥文筆錄所稱，其出售米酒之來源，係向
    不特定之零售商搜購，被上訴人依據通報資料認定上訴人銷
    售之米酒數量大於其向公賣局菸酒配銷處所申購之米酒數量
    ，自屬合理。從而，原處分依菸酒稅法第21條後段規定，處
    以罰鍰81,792,000元並無違誤等語。
四、原審斟酌全辯論意旨及調查證據之結果，以：上訴人於91年
    1至3月將公賣局90年9至12月生產之寶特瓶包裝米酒704箱（
    每箱24瓶）及玻璃瓶包裝米酒1,200箱（每箱20瓶），分別
    以每瓶平均價格51.4元及72.08元之價格出售予施明宏、上
    林加油站、全宏加油站及坤業加油站，超過原專賣價格每瓶
    21元，經刑事警察局查獲等情，有刑事警察局偵訊及談話筆
    錄、銀行資金往來資料、統一發票影本等資料附原處分卷可
    稽，並經上訴人於準備程序及言詞辯論時自承屬實，自堪信
    為真實。再查，米酒於臺灣地區，非僅供飲用，其更大用途
    ，乃廣泛使用於烹調（例如麻油酒雞）、藥膳、藥酒（甚至
    有些中藥亦須配酒服用）等，故係一般廣大民眾民生必需品
    之一，與其他純供飲用之酒類不同，亦基此緣故，於菸酒專
    賣時期，政府一向壓低其專賣價格，以維民生之必需，而以
    其他酒類之專賣價格補貼，因此米酒專賣價格長期偏低，過
    去米酒皆以玻璃瓶裝售，但為免民眾囤積，乃改以不耐久存
    之寶特瓶裝售，可見旨在維持民生用品充裕順暢之一斑。加
    入世界貿易組織以後，為因應貿易無關稅障礙之要求，專賣
    必須改制回歸正常稅制課稅，米酒價格無法再行補貼，勢必
    回復其原應有之價格，唯恐中間銷售商人於菸酒稅法施行前
    專賣之米酒，不依原專賣價格出售，囤積米酒而抬高售價，
    造成市場供需失序，復影響民生需求之供應，造成社會搶購
    恐慌，因而特於菸酒稅法第21條明定處以罰鍰，俾從制度上
    根除囤積米酒牟取不當利得之誘因。而米酒每瓶之實重600
    公克，其量有限，其售價仍會受市場經濟之左右，不可能無
    限制抬高，況另有加鹽料理米酒供應，亦可部分代用，且菸
    酒不再專賣後，亦有一般民營之造酒廠可供產銷，因此菸酒
    稅法第21條罰鍰之規定，即可不必考慮每瓶單價究超過專賣
    價格多少，訂定不同罰鍰，而僅須以瓶為處罰之單位，予以
    累計，此正符比例原則，亦即逾專賣價格銷售愈多，按瓶累
    計其罰鍰亦愈高。蓋每瓶單價必受市場法則之限制，不可能
    無限提高，否則即生滯銷。而本件上訴人之所以質疑罰鍰金
    額過高，乃因其係大盤或中盤商，且上訴人亦自陳第三人施
    明宏同意給上訴人賺價差，囑上訴人搜購轉售，以致罰鍰金
    額隨瓶數增加而提高，倘如上訴人所稱限定罰鍰最高金額，
    則於超過該數量之後，豈非易啟反正已達罰鍰最高額，不如
    無限量囤積之不正當預期心理，反有害隨量抑制之本意？故
    上訴人指摘該規定有違比例原則，要非可取，其聲請大法官
    會議解釋，亦無必要。因認被上訴人依菸酒稅法第21條後段
    規定，處以每瓶2,000元之罰鍰計共81,792,000元之罰鍰，
    並無違誤，判決駁回上訴人之訴。
五、本院按：菸酒稅法第21條規定係於89年4月19日經立法院制
    定總統公布之法律，考其立法目的，乃因米酒長期以來因價
    格低廉、用途廣泛，且受到國人消費習性影響，業已成為民
    眾日常生活之必需品，於改制前專賣制度下定有統一價格，
    且非經專賣機關許可之菸酒零售商不得販售，故菸酒零售商
    於此制度下，負有以一定價格供應米酒之責任，倘有未將配
    銷米酒充分供應予消費者，卻將該產品不合理囤積，或另以
    抬價行為，致使消費大眾無法以既有價格購得民生必需品之
    米酒，導致市場供需失衡，影響民生物資正常供應，實具商
    業倫理之非難性，嚴重影響消費者權益，並損及公共利益至
    鉅，為維護改制前菸酒專賣價格之舊有事實，以平抑米酒價
    格，根除囤積米酒牟取不當利益之誘因，乃立法明定超過原
    專賣價格出售，一經查獲，參照臺灣省內專賣暫行條例第38
    條規定，科處每瓶2,000元之罰鍰，核其手段有助於目的之
    達成，並為維護公眾利益及交易秩序所必要，雖該條所定之
    行政罰鍰無上限之限制，仍難遽謂與比例原則有違，自與憲
    法原則並不相悖。況菸酒稅法早於89年4月19日已經總統公
    布，至91年1月1日施行，已酌留相當施行期間，再據以處罰
    ，亦無違背法律一般原則。上訴人於91年1月至3月將公賣局
    90年9月至12月生產之寶特瓶包裝米酒704箱（每箱24瓶）及
    玻璃瓶包裝米酒1,200箱（每箱20瓶），分別以每瓶平均價
    格51.4元及72.08元之價格出售，超過原專賣價格每瓶21元
    甚多，牟取暴利，顯已影響民生物資正常供應，被上訴人對
    之科處罰鍰處分，於法有據。原判決對於菸酒稅法第21條後
    段所訂之罰鍰，以瓶為處罰單位，如何不違反比例原則，業
    已詳以敘明其理由，並無不合。上訴意旨猶謂：原判決怠於
    行使規範審查權，其僅論述菸酒稅法第21條規定之處罰必要
    性及目的性，疏未審查該規定之唯一處罰標準毫無裁量可言
    ，處罰手段顯然過當，違反狹義比例原則，原判決否准上訴
    人求為停止訴訟，先行釋憲之聲請，已然違背法令等語，加
    以爭執，揆諸上開說明，核無足取，其請求廢棄原判決，難
    認有理由，應予駁回。
據上論結，本件上訴為無理由，爰依行政訴訟法第255條第1項、
第98條第3項前段，判決如主文。
中    華    民    國    95    年    6     月    15    日
                  第三庭審判長法  官  趙  永  康
                              法  官  鄭  淑  貞
                              法  官  侯  東  昇
                              法  官  黃  淑  玲
                              法  官  林  文  舟
以  上  正  本  證  明  與  原  本  無  異
中    華    民    國    95    年    6     月    15    日
                              書記官  阮  桂  芬


司法院資訊處製作；財團法人民間司法改革基金會備份。
